臺灣臺北地方法院民事判決
110年度訴字第5079號
原      告  張寶娥  

訴訟代理人  陳志雄律師
被      告  羅文台  

訴訟代理人  林懿君律師(法扶律師)  
上列當事人間請求返還房屋等事件，本院於民國111年3月4日言
詞辯論終結，判決如下：
    主  文
原告之訴及假執行之聲請均駁回。
訴訟費用由原告負擔。
    事實及理由
一、原告主張：兩造於民國93年4月間簽訂離婚協議書，並於同
    月23日辦理離婚登記。依兩造簽立之離婚協議書（下稱系爭
    離婚協議書）第2條約定，原告所有之臺北市○○區○○街000號
    房屋（下稱系爭房屋），由被告負責支付房屋貸款，使用權
    歸被告，待被告搬離後，再處理變賣事宜等語，而兩造就被
    告使用系爭房屋之法律性質，於原告請求被告履行離婚協議
    等事件，經臺灣高等法院107年度家上易字第41號確定判決
    （下稱前案判決）認定兩造間就系爭房屋成立租賃契約，故
    兩造間顯係成立不確定期限租賃關係，以被告一個月支付之
    系爭房屋貸款，作為該月之租金，然被告於104年2月付清系
    爭房屋貸款，自104年3月起即未再付租金，其每月租金金額
    即以最後一期貸款金額新臺幣（下同）9,781元計算，至110
    年6月止，已積欠76個月租金未給付，經原告以存證信函催
    告被告於10天內給付，逾期不付，租約當然終止，被告於11
    0年7月21日收受上開存證信函，迄同年月31日滿10天仍未給
    付，兩造間就系爭房屋之租賃契約即終止，是被告自110年8
    月1日起繼續占有使用系爭房屋，即屬無權占有並因此獲有
    相當於租金之不當得利。為此，爰依民法第767條第1項前段
    、第439條前段、第179條前段規定，請求被告返還系爭房屋
    ，給付所欠77個月（計算至110年7月）之租金、終止租約後
    無權占有系爭房屋所得相當於租金之不當得利及遲延利息等
    語。並聲明：㈠被告應將系爭房屋返還原告。㈡被告應給付原
    告75萬3,137元，及自起訴狀繕本送達翌日起至清償日止，
    按週年利率5％計算之利息。㈢被告應自110年8月1日起至返還
    系爭房屋之日止，按月於該月底前給付原告9,781元，屆時
    未給付，應自翌月1日起至清償日止，按週年利率5％計算之
    利息。㈣第1、2項聲明，願供擔保請准宣告假執行。
二、被告則以：兩造就系爭離婚協議書第2條前段約定之真意乃
    係由被告給付系爭房屋之房貸作為使用系爭房屋之對價，被
    告擁有系爭房屋之使用權，且該使用權無期間限制，被告得
    居住至被告搬離之日止；又依系爭協議書第2條後段約定，
    變賣房屋之金額分成3份，兩造及子女各一份，應認系爭房
    屋屬兩造共有，前案判決雖認定因被告支付對價即屬租賃，
    並非使用借貸，然兩造間並未有成立租賃關係之合意，系爭
    離婚協議書上亦無提及任何租賃關係之用詞，故前案判決之
    見解尚屬率斷。被告係依據系爭離婚協議書第2條約定使用
    系爭房屋，被告為合法使用權人，兩造間並非成立不定期租
    賃關係，原告主張被告無權占有、片面終止被告使用權及請
    求相當於租金之不當得利，均屬無據。退步言之，縱前案判
    決認定兩造間就系爭房屋屬租賃關係，然自系爭房屋之房貸
    清償完畢後，自原告110年7月14日寄發存證信函之日，期間
    原告未曾向被告請求租金給付或兩造間應另立租賃契約，任
    由被告繼續使用系爭房屋而無反對之意思，應認於系爭房屋
    房貸清償完畢後或經前案判決確定後，原告同意被告無償使
    用系爭房屋，兩造間成立使用借貸關係，且該使用借貸關係
    附有被告對系爭房屋具使用權得居住至搬離為止之約定，而
    屬未定期限之使用借貸關係，應於依借貸之目的使用完畢時
    方返還之，原告片面終止被告使用權，自屬無據等語置辨。
    並聲明：原告之訴駁回。
三、兩造不爭執事項；
  ㈠原告為系爭房屋之所有權人。　
　㈡兩造於系爭離婚協議書第2條約定：「女方（即原告）名下方
    屋，房屋貸款由男方（即被告）支付，使用權歸男方，直至
    男方搬離該處再處理變賣房屋。變賣房屋之金額分成三份，
    男方女方女兒各一份。」（見本院卷第15頁）。
四、得心證之理由：
　　原告主張兩造間就系爭房屋成立不確定期限租賃關係，該租
    賃關係業因被告自104年3月未給付租金而於110年7月31日終
    止，被告無權占有系爭房屋，爰依民法第767條第1項前段、
    第439條前段、第179條前段規定，請求被告返還系爭房屋，
    給付積欠之租金、終止租約後無權占有系爭房屋所得相當於
    租金之不當得利及遲延利息等情，為被告所否認，並以前詞
    置辯。茲論述如下：　
  ㈠兩造間就系爭房屋所存在之法律關係為何？
　⑴按確定判決之既判力，以訴訟標的經表現於主文判斷事項為
    限，判決理由雖無既判力，但法院於判決理由中，就訴訟標
    的以外，當事人主張之重要爭點，若本於當事人事實審言詞
    辯論之結果已為判斷時，對此重要爭點所為之判斷，除有顯
    然違背法令，或當事人已提出新訴訟資料，足以推翻原判斷
    之情形外，法院在判斷之同時，應解為同一當事人就該已經
    法院判斷之重要爭點之法律關係，不得作相反之主張或判斷
    ，始符民事訴訟上誠信原則，此即學理上所謂爭點效、禁反
    言（最高法院98年台上字第911號判決意旨參照）。
　⑵查原告於前案請求被告履行離婚協議等事件，曾主張已終止
    兩造間就系爭房屋之使用借貸關係，被告為無權占有人，應
    返還系爭房屋及給付相當於租金之不當得利等情。兩造於前
    案事件審理中，就被告使用系爭房屋之法律性質為何此重要
    爭點，各為充分舉證，且已為完全之辯論，並經前案判決認
    定兩造就就系爭房屋應成立租賃契約確定在案，其認定理由
    為：「㈠按租賃契約與使用借貸契約均係以使用他人之物為
    要件，所不同者，在於契約中如有支付對價之約定，即屬租
    賃，而未按約定支付對價，則屬積欠租金之問題，與使用借
    貸契約應為無償，性質上迥不相同（最高法院87年度台上字
    第495號判決意旨參照）。又因使用租賃物而支付之對價，
    即為租金，其約定之稱如何，原非所問（最高法院46年台上
    字第519判例意旨參照）。是以，使用借貸應為無償，以支
    付對價為條件者即屬租賃，應非使用借貸。㈡觀諸系爭離婚
    協議書第2條約定，羅文台須負責繳納房屋貸款後，始得使
    用系爭房屋。而羅文台確實有依約繳納房屋貸款乙節，除為
    張寶娥所是認（見原審卷第273頁）外，亦有台北富邦銀行
    公教帳卡明細表附卷可稽（見原審卷第93至111頁），足證
    羅文台使用系爭房屋，並非無償，而係有償，參前揭最高法
    院之見解，張寶娥與羅文台就系爭房屋應成立租賃契約。則
    張寶娥主張伊與羅文台間係成立使用借貸關係，並非租賃關
    係，因羅文台使用目的已達，伊已聲明終止使用借貸契約，
    依民法767條第1項、第470條第2項之規定，請求羅文台返還
    系爭房屋，併依民法第179條之規定，請求羅文台給付相當
    於租金之不當得利損害金，均屬無據，難以採取。」等語，
    有前案確定判決在卷可參（見本院卷第17至22頁），而前案
    確定判決認定結果並無顯然違背法令之情形，被告就此部分
    亦未提出新訴訟資料足以推翻前案訴訟之判斷，依照上開說
    明，前案確定判決就此部分所認定，於本件訴訟應有爭點效
    理論之適用而受拘束，被告於本件訴訟就該爭點不得再為相
    反之主張，本院亦不得作相反之判斷，以符訴訟上之誠信原
    則。故被告辯稱兩造間就系爭房屋之法律關係應屬共有或使
    用借貸，並無可採。
　㈡被告是否無權占有系爭房屋？原告請求如訴之聲明，有無理
    由？
　⒈按解釋契約，應於文義上及論理上詳為推求，以探求當事人
    立約時之真意，並通觀契約全文，斟酌訂立契約當時及過去
    之事實、交易上之習慣等其他一切證據資料，本於經驗法則
    及誠信原則，從契約之主要目的及經濟價值作全盤之觀察，
    以為其判斷之基礎，不能徒拘泥字面或截取書據中一二語，
    任意推解致失其真意（最高法院99年度台上字第1421 號判
    決意旨參照）。
　⒉系爭協議書第2條前段約定：「女方（即原告）名下房屋，房
    屋貸款由男方（即被告）支付，使用權歸男方，直至男方搬
    離該處再處理變賣房屋」，觀其文義記載，兩造係約定系爭
    房屋使用權歸男方即被告，期間直至被告搬離系爭房屋止，
    被告則支付系爭房屋貸款作為使用系爭房屋之對價。衡以兩
    造並未約定房屋貸款繳納完畢後，被告使用系爭房屋應再給
    付其他對價，亦未對房屋貸款繳納完畢後被告使用系爭房屋
    之權限另外約定或限制，堪認系爭協議書第2條前段兩造約
    定之真意應為：由被告一次性支付相當對價（即房屋貸款之
    總額）取得使用系爭房屋自被告搬遷為止之權利，而該使用
    權之性質，經前案判決認定為租賃關係確定，業如上述，是
    應認被告支付對價（房屋貸款總額）屬於一次性給付租金之
    租賃關係，租賃期限至被告搬遷為止，又被告已繳納系爭房
    屋貸款完畢，為兩造所不爭執，則被告依系爭離婚協議書第
    2條前段約定、租賃關係，自得使用系爭房屋至其搬遷為止
    ，被告使用系爭房屋，為有權占有。至原告雖主張被告應於
    房屋貸款繳納完畢後，按月再給付租金予原告，惟此與上述
    系爭離婚協議書文義及當事人之真意不合，並非可採，則原
    告據此主張終止兩造間系爭房屋之租賃契約、被告無權占有
    系爭房屋，請求被告返還系爭房屋並給付相當於租金之不當
    得利，均屬無據，不應准許。
五、綜上所述，原告依民法第767條第1項前段、第439條前段、
    第179條前段規定，請求被告返還系爭房屋、給付租金、相
    當於租金之不當得利及遲延利息，均無理由，應予駁回。原
    告之訴既經駁回，其假執行之聲請失去依據，應併予駁回。
六、本件判決之基礎已臻明確，兩造其餘攻擊防禦方法及未經援
    用之舉證，經審酌核與本件判決結果不生影響，不再一一論
    述，附此敘明。
七、據上論結，本件原告之訴為無理由，依民事訴訟法第78條，
    判決如主文。
中　　華　　民　　國　　111 　年　　3 　　月　　25　　日
                  民事第一庭    法　官　熊志強
以上正本係照原本作成。
如對本判決上訴，須於判決送達後20日內向本院提出上訴狀。如
委任律師提起上訴者，應一併繳納上訴審裁判費。
中　　華　　民　　國　　111 　年　　3 　　月　　25　　日
                                書記官　沈世儒